【裁判字號】    97,消債抗,74
【裁判日期】    970821
【裁判案由】    更生事件
【裁判全文】
臺灣板橋地方法院民事裁定    97年度消債抗字第74號
抗  告  人  甲○○
代  理  人  黃軍達律師
上列抗告人因消費者債務清理條例事件，聲請更生，對中華民國
97年7 月23日本院97年度消債更字第554 號裁定提起抗告，本院
裁定如下：
    主  文
抗告駁回。
抗告程序費用新臺幣壹仟元由抗告人負擔。
    理  由
一、本件抗告人抗告意旨略以：（一）有關抗告人所列支出項目
    中，水費、電費及電信費支出憑據上雖有所列應繳納人非抗
    告人（多屬列為抗告人之配偶）之狀況，但抗告人與其配偶
    既為同居之夫妻，以其中一人為名義申請水、電或電話使用
    乃常見情形，故雖有部分繳費單據是抗告人之配偶為名義上
    之應繳納人，但實際上都是抗告人負擔此部分家用，原裁定
    對此部分之認定顯不合理。（二）就膳食及交通支出部分，
    依台灣目前社會常情，一般人於支出前開費用時（不論去傳
    統市場購物或搭乘大眾交通工具），多不會留下任何收據，
    抗告人於聲請更生前，日常生活支出前開費用時，也不曾留
    下單據，故有關膳食及交通支出部分，原裁定未審酌目前社
    會之現狀，未提出任何理由即逕行認定抗告人未支出前開費
    用，實有違一般社會經驗法則。（三）抗告人未失業前每月
    薪資扣除勞、健保費用及公司福利金後為新台幣（下同）26
    ,138 元 ，繳納協商還款金額22,080元後，抗告人每月剩約
    4,000 元可花用，顯不足以維持抗告人最低基本生活所需。
    另在未調查或命抗告人說明抗告人配偶支出的情況下（有關
    抗告人配偶是否須繳納房貸、扶養其他受其扶養人或有其他
    特別花費等情形），原裁定即逕以抗告人配偶之薪資收入可
    以協助抗告人維持基本生活所需為由，認抗告人所稱履行有
    重大困難情事，應係可歸責於抗告人之事由所造成，嫌有速
    斷之違法。綜上所述，原裁定顯有不當或違法之情形等語。
    併為聲明：原裁定廢棄。
二、按債務人對於金融機構因消費借貸、自用住宅借款、信用卡
    或現金卡契約而負債務，在聲請更生或清算前，應提出債權
    人清冊，以書面向最大債權金融機構請求協商債務清償方案
    並表明共同協商之意旨，消費者債務清理條例第151 條第1
    項定有明文。次按債務人與金融機構協商成立者，不得聲請
    更生或清算，但因不可歸責於己之事由，致履行顯有重大困
    難者，不在此限；本條例施行前，債務人依金融主管機關協
    調成立之中華民國銀行公會會員辦理消費金融案件無擔保債
    務協商機制與金融機構成立之協商，準用前項之規定，消費
    者債務清理條例第151 條第5 項、第6 項分別定有明文。又
    聲請更生或清算不合程式或不備其他要件者，法院應以裁定
    駁回之，但其情形可以補正者，法院應定期間先命補正，復
    為同條例第8 條所明定。依其立法理由可知，債務清償方案
    成立後，固由債務人按其條件履行，惟需於其後發生情事變
    更，在清償期間收入或收益不如預期，致該方案履行困難甚
    或履行不能，因不可歸責於己，始能聲請更生或清算。此項
    規定旨在避免債務人任意毀諾已成立之協商，濫用更生或清
    算之裁判上債務清理程序，蓋以債務清償方案係經當事人行
    使程序選擇權所為之債務清理契約，債務人應受該成立之協
    議所拘束。債務人既已與金融機構協商成立，如認該協商方
    案履行有其他不適當情形，自仍應再循協商途徑謀求解決。
    經查：
（一）本件抗告人主張其毀諾之原因，係其每月薪資扣除勞、健
      保費用及公司福利金後，僅有26,138元，於扣除協商方案
      應償還之款項22,080元後，只剩4,000 元可支應必要生活
      支出，實際上已入不敷出云云。然查此事由係抗告人於95
      年7 月25日協商成立當時已知悉之事實，抗告人當時盱衡
      其經濟狀況，既仍簽署協商協議書，同意臺北富邦商業銀
      行股份有限公司之無擔保債務還款計畫，無論其資金係來
      自親友借貸、薪資或其他投資獲利，抗告人既同意與臺北
      富邦商業銀行股份有限公司協商成立，自有其籌措資金之
      來源，是抗告人自承其於95年7 月25日協商成立當時之薪
      資收入約每月26,138元，與其目前之薪資收入26,138元並
      無不同，自難認抗告人已舉證證明其於協商成立後有何經
      濟狀況重大變更，或有何不可歸責於抗告人之事由，致履
      行協商顯有重大困難。
（二）次查：經原審法院命抗告人補正「協商成立後，因不可歸
      責於己之事由致履行顯有重大困難」之具體事實證明，抗
      告人始終並未提出任何證據資料以資證明，是除仍難認抗
      告業已依原審裁定內容予以補正外，就抗告人所稱係因不
      可歸責於己之事由，致履行顯有重大困難云云部分，亦難
      認係屬有據（蓋由抗告人所列支出項目，佐以渠所提出之
      憑證，其中有關水、電費支出暨電信費支出部分，或非以
      抗告人為應繳納人，或實際上顯係由抗告人之配偶所繳納
      ，均應將之剔除外，就膳食費用及交通費用支出部分，抗
      告人亦未提出任何證明文件，同屬難認真實）。故經本院
      斟酌前開抗告人所列必要支出情形後，參以抗告人尚有配
      偶薪資收入可供協助抗告人維持基本生活所需（蓋夫妻依
      法本即互負扶養義務），且無其他子女、父母等應受扶養
      之人，堪認抗告人就上開協商還款金額並非無繼續償還之
      可能。是抗告人縱有所稱履行顯有重大困難情事，亦應係
      可歸責於己之事由所造成，足認前開抗告人之主張尚無理
      由，堪認抗告人尚乏不可歸責於己致履行顯有重大困難之
      情形。
三、綜上，抗告人之抗告理由，均非可採。原審法院認抗告人雖
    有毀諾之事實，惟抗告人既未舉證證明其於協商成立後，究
    有何不可歸責於己之事由，致履行顯有重大困難，其聲請更
    生自屬無據。本件抗告人聲請更生，經原審法院命其補正有
    何不可歸責於已之事由致履行協商顯有重大困難，未據抗告
    人補正，自應駁回債務人更生之聲請。從而原審裁定駁回債
    務人更生之聲請，並無違誤。抗告意旨指摘原裁定不當，求
    予廢棄另為裁定，為無理由，應予駁回。
四、據上論結，本件抗告為無理由，依消費者債務清理條例第15
    條，民事訴訟法第495 條之1 第1 項、第449 條第1 項、第
    95條、第78條，裁定如主文。
中    華    民    國    97    年    8     月    21    日
         民  事  第  二  庭  審判長法  官  蕭胤瑮
                                   法  官  連士綱
                                   法  官  許麗華
以上正本證明與原本無異。
如不服本裁定應於送達後10日內向本院提出抗告狀，並應繳納抗
告裁判費新台幣1,000 元整。
中    華    民    國    97    年    8     月    21    日
                              書記官  蕭佩宜


司法院資訊處製作；財團法人民間司法改革基金會備份。
